臺灣板橋地方法院民事判決　　　　　　 96年度簡上字第126號
上　訴　人　乙○○
被上訴人　　板信商業銀行股份有限公司
法定代理人　丙○○
訴訟代理人　甲○○
上列當事人間請求確認本票債權不存在事件，上訴人對於中華民國
96年3 月13日本院板橋簡易庭95年度板簡字第6296號第一審判決
提起上訴，經本院於96年11月20日言詞辯論終結，判決如下：
    主  文
上訴駁回。
第二審訴訟費用由上訴人負擔。
    事實及理由
一、程序上理由
    本件被上訴人在原審提起反訴，依消費借貸之法律關係，請
    求上訴人給付尚積欠之借款新台幣（下同）589,300 元，及
    自民國95年6 月7 日起按年息8.1%計算之利息，其標的之金
    額已逾500,000 元，且非屬民事訴訟法第427 條第2 項應適
    用簡易訴訟程序之事件，但上訴人於原審無異議而為本案之
    言詞辯論，依民事訴訟法第435 條第2 項之規定，應視為已
    有適用簡易程序之合意，先予敘明。
二、本件上訴人
    (一)起訴主張：被上訴人持有上訴人於民國95年4 月4 日所簽
      發票面金額為600,000 元之本票乙紙（下稱系爭本票），
      聲請鈞院裁定准予強制執行，惟該本票並非上訴人所簽發
      ，其上發票人之簽名，非上訴人所自寫，印章亦非上訴人
      所有，此由本票上之簽名筆跡與上訴人之筆跡顯然不符，
      且當時貸款對保時亦非上訴人當面對保簽字。乃鈞院未察
      ，竟裁定其中589,300 元及自95年6 月7 日起至清償日止
      ，按年利率8.1%計算之利息部分，准予強制執行，其有害
      上訴人之權益，為此爰依非訟事件法第101 條之規定提起
      本訴，請求確認被上訴人持有系爭本票之本票債權不存在
      。
    (二)就被上訴人於原審提起之反訴則以：上訴人之配偶即訴外
      人丁○○曾要求上訴人至被上訴人之台中分行開戶，但信
      用貸款非上訴人所申請，該消費性信用貸款合約書暨本票
      應該是丁○○偕其他女子持上訴人之身分證及印章辦理借
      款。上訴人至被上訴人之台中分行開戶係遭丁○○所詐騙
      而辦理，開戶當天上訴人並未設定提款密碼等語置辯，並
      請求駁回被上訴人之反訴。
三、被上訴人則以：
    (一)上訴人於95年3 月31日向被上訴人申請消費性信用貸款，
      於95年4 月4 日親至板信銀行台中分行開立活存帳戶，並
      簽立消費性信用貸款合約書暨系爭本票乙紙交予被上訴人
      。嗣被上訴人將借款600,000 元依撥款申請書約定，於95
      年4 月6日 匯入上訴人於95年4 月4 日至被上訴人處所開
      立之活存帳戶內，上訴人與被上訴人板信銀行間確有消費
      借貸債權關係存在。詎料，上訴人繳付二期應繳金額後，
      自95年6 月7 日起迄今即未依約繳款。被上訴人遂持系爭
      本票向鈞院聲請本票裁定（即鈞院95年度票字14598 號裁
      定）。
    (二)上訴人雖以系爭本票非其所簽發為由，逕指系爭本票債權
      不存在。惟上訴人所述均非事實，一一駁斥於後：
      1.系爭本票應由上訴人簽名開立。按簽名方式或筆跡每人
        不盡然只有一種，常因簽名之姿勢、時間之緊迫性、當
        時之心情、使用之工具等因素而異，亦即縱依目視結果
        顯有不同，尚不得執此遽指非由原告親簽。
      2.本票上之印鑑與上訴人所有之印章相同：按被上訴人撥
        放貸款程式均須由借款人於申貸時，先親自於被上訴人
        營業單位開立一存款帳戶，嗣被上訴人核准後依約將款
        項撥付該帳戶內。上訴人於申貸時亦循前揭程式來行開
        立存款帳戶，並留有印鑑証明俾雙方日後往來為憑，此
        亦有印鑑卡可證。查前揭契約書、本票上之印鑑與該印
        鑑卡上之印鑑，經目視核對顯為同一，自非上訴人所指
        該印章亦不為其所有，是以並無本票債權不存在之情形
        ，而應駁回上訴人之訴等語資為抗辯，並請求駁回上訴
        人之訴。
    (三)又上訴人於95年3 月31日向被上訴人申請消費性信用貸款
      ，上訴人於95年4 月4 日親至台中分行開立活存帳戶，並
      簽立消費性信用貸款合約書暨係爭本票乙紙交予被上訴人
      收執；嗣後，被上訴人將借款600,000 元依撥款申請書約
      定，於95年4 月6 日匯入上訴人於95年4 月4 日至被上訴
      人所開立之活存帳戶內，兩造間確有消費借貸債權關係存
      在，且雙方約定借期自95年4 月6 日起至102 年4 月6 日
      止，依年金法分84期，按月攤付本息，利息則依被上訴人
      之定儲利率指數年息2.02﹪加年息6.08﹪計付（現為年息
      8.1 ﹪），嗣後隨被上訴人之定儲利率指數調整而調整，
      並約定如有任何一宗債務不依約付息者．．．等情形，債
      務視為全部到期。詎料上訴人自95年6 月7 日起即未依約
      清償，依約應視同全部到期，計尚欠本金589,300 元及自
      95年6 月7 日起至清償日止，按年息百分之8.1 計算之利
      息未為清償，屢經催討，均未置理。為此本於消費借貸契
      約之法律關係提起反訴請求上訴人給付589,300 元及自95
      年6 月7 日起至清償日止，按年息百分之8.1 計算之利息
      。
四、原審判決就本訴及反訴均為上訴人敗訴之判決，上訴人不服
    提起上訴，並聲明：(一)原判決廢棄。(二)請求確認本院95年票
    字第14598 號裁定所示之票據債權不存在。(二)被上訴人在第
    一審之反訴駁回。被上訴人則聲明：請求駁回上訴。
五、兩造於本院96年8 月17日及同年10月9 日準備程序期日協議
    不爭執之事實為：
    (一)系爭本票及被上訴人所提95年3 月31日消費信用貸款申請
      書上上訴人之印文，係屬真正。
    (二)系爭消費借貸款項目前尚餘本金589,300 元，及自95年6
      月7 日起按年息8.1%計算之利息未清償。
六、兩造於本院96年8月17日準備程序期日整理之爭點為：
    系爭本票及信用貸款合約書是否係丁○○擅自盜用上訴人之
    印章而簽發、訂立？查
    (一)按票據上之簽名，得以蓋章代之，票據法第6 條定有明文
      。對票據上所載文義負責之人，以在票據上簽名或蓋章二
      者備其一，即足發生效力。又盜用他人印章為發票行為，
      即屬票據之偽造。又被盜用印章者，因非其在票據上簽名
      為發票行為，自不負發票人之責任，依最高法院51年台上
      字第3309號判例意旨，此項絕對的抗辯事由，固得以對抗
      一切執票人。惟當事人主張有利於己之事實，就其事實有
      舉證之責任，又私人之印章，由自己使用為常態，被人盜
      用為變態，主張變態事實之當事人，自應就此印章被盜用
      之事實負舉證之責任。上訴人於本院準備程序期日就系爭
      本票及信用貸款申請書上發票人及申請人所蓋用之印文，
      係屬真正，既不爭執，上訴人自應就其抗辯係遭他人盜蓋
      乙節，負舉證責任。上訴人就此雖聲請本院訊問證人丁○
      ○，但經本院先後於96年8 月17日、同年10月9 日準備程
      序期日依址通知證人丁○○，其均未到場，本院再依址通
      知證人丁○○於96年11月20日言詞辯論期日到場，則已遷
      移不明，亦有送達證書3 份在卷可稽，上訴人就此亦陳明
      ：「證人因為仙人跳的案件不敢來，我有告他偽造文書，
      目前台中地檢署偵查中。」、「他現在通緝中」、「證人
      現在通緝中，我現在也找不到他」等語（見本院卷第20頁
      、第25頁及第33頁，本院96年8 月17日、同年10月9 日準
      備程序筆錄、96年11月20日言詞辯論筆錄），則證人丁○
      ○已無到場作證之可能，即無再予傳訊之必要。
    (二)又系爭消費性信用貸款合約書暨系爭本票上上訴人之印文
      係屬真正，並上訴人於95年4 月4 日確有至被上訴人之台
      中分行開立活存帳戶，為上訴人所不爭，被上訴人並將
      600,000 元借款依撥款申請書約定，於95年4 月6 日匯入
      上開上訴人於95年4 月4 日所開立之活存帳戶內，並有上
      訴人提出之交易明細表影本1 份附於原審卷可證，上訴人
      復未能再舉證以證明消費性信用貸款合約書暨系爭本票上
      之印章係遭盜用，則被上訴人主張上訴人確有向其申請貸
      款等語，即堪採信，兩造間之消費借貸契約確已成立。上
      訴人雖再抗辯：伊於被上訴人台中分行所開立之活存帳戶
      ，於95年4 月6 日經提領20多萬元，但當日伊有上班，不
      可能提領款項，足見該帳戶非由上訴人所使用等語。惟查
      ，上訴人係於95年4 月4 日向被上訴人申請辦理貸款並辦
      理開戶，被上訴人於95年4 月6 日將600,000 元撥入上訴
      人上開帳戶，則縱上訴人於95年4 月6 日未前往提領款項
      ，亦與上訴人有於95年4 月4 日向被上訴人申請辦理貸款
      之情無涉，無從資為該貸款係遭丁○○盜用印文所申請之
      佐證。
    (三)此外，上訴人並未再舉證以證明遭盜用印章，其上開主張
      自難信為真實。
六、綜上所述，上訴人既未能舉證以證明消費性信用貸款合約書
    暨系爭本票上之印文係遭盜用，則上訴人以系爭本票係遭他
    人盜用印章為由，請求確認本票債權不存在，即無理由，不
    應准許。又兩造間確成立消費借貸關係，已如上述，上訴人
    尚有本金589,300 元，及自95年6 月7 日起按年息8.1%計算
    之利息未清償，自負有償還之義務。從而，被上訴人本於借
    貸契約之法律關係，提起反訴請求上訴人給付589,300 元及
    自95年6 月7 日起至清償日止，按年息百分之8.1 計算之利
    息，為有理由，應予准許。原審就本訴及反訴均為上訴人敗
    訴之判決，並就反訴部分依職權宣告假執行及免為假執行，
    核無不合。上訴意旨指摘原判決不當，求予廢棄改判，為無
    理由，應予駁回。
七、據上論結，本件上訴為無理由，依民事訴訟法第436 條之1
    第3項 、第449 條第1 項、第78條，判決如主文。
中　　華　　民　　國　　96　　年　　12　　月　　11　　日
                  民事第二庭    審判長法　官　蕭胤瑮
                                      法　官　鍾啟煌
                                      法　官　陳麗玲
以上正本證明與原本無異
不得上訴
中　　華　　民　　國　　96　　年　　12　　月　　11　　日
                            書記官　陳玉心
